---
title: "South American Transition Zone – Taxonomic harmonization, GBIF Occurrence Download, and tree prunning"
output: html_notebook
editor_options: 
  chunk_output_type: inline
---

Este cuaderno contiene el flujo de trabajo para descargar, limpiar y preparar datos de ocurrencia y filogenia para el análisis de desplazamientos de nicho y asignación cenocrónica en plantas de la South American Transition Zone (SATZ).

La estructura del código es modular para poder adaptar fácilmente la familia taxonómica objetivo.

---

# Configuración inicial

## Cargar librerías necesarias

```{r}
library(tidyverse)
library(ape)
library(ggtree)
library(deeptime)

library(rgbif)
library(CoordinateCleaner)

library(sf)
library(tmap)
library(kewr)
sf_use_s2(F)

data("World")
source('C:/Users/USER/Desktop/R projects/theme_virix.r')
```
## Parámetros configurables

```{r}
# Familia objetivo (se puede modificar)
fam <- "Asteraceae"
```

---

# Filogenia

Usamos el árbol `GBOTB.extended.WP` del paquete `V.PhyloMaker2`, que combina la filogenia de Smith & Brown (2018) con datos de Zanne et al. (2014), estandarizada bajo WP.


```{r}
# Cargar árbol completo
tree_all <- V.PhyloMaker2::GBOTB.extended.WP

# Cargar tabla de especies con info taxonómica
tip_species <- V.PhyloMaker2::tips.info.TPL %>% 
  filter(family == fam)

# Filtrar árbol para conservar solo las especies de la familia seleccionada
to_prune <- tree_all$tip.label[!tree_all$tip.label %in% tip_species$species]
tree_fam <- drop.tip(tree_all, to_prune)
```

---

# Región geográfica de interés

Leemos el archivo SATZ.gpkg, que contiene la delimitación geográfica de la South American Transition Zone (SATZ).

```{r}
satz_sf <- st_read('data/SATZ.gpkg') 
qtm(satz_sf)

# Convertir a formato WKT para consultas espaciales
wkt_polygon <- st_as_text(satz_sf$geom) %>% wkt_parse()
```

---

# Validación taxonómica con GBIF

Buscamos claves taxonómicas (`speciesKey`) en GBIF para los tips del árbol, usando coincidencia estricta.
```{r}

# Reemplazar guiones bajos por espacios
gbif_keys_all <- tree_fam$tip.label %>% 
  str_replace("_", " ") %>%
  name_backbone_checklist(strict = TRUE)

# Limpiar resultados
gbif_keys_all_clean <- gbif_keys_all %>% 
  mutate(label = tree_fam$tip.label) %>%
  filter(!is.na(speciesKey))

```

---

# Descarga de ocurrencias desde GBIF

Creamos una función auxiliar para buscar registros por especie dentro del polígono SATZ.

```{r}
# 01 Function to get species ----
library(pbapply)

occ_explore<- function(x){
  
    res_occ <- occ_search(taxonKey = x,
                          limit = 100,
                          # polygon of interest, can be removed
                          geometry = wkt_polygon, 
                          hasCoordinate = T,
                          # just lat and lon data 
                          fields = 'minimal')$data 
    
    # Count number of occurrences
    # Note that the maximum is 300
    if(is.null(res_occ) == T){
      output <- data.frame(speciesKey = x, occ = 0 )
    }else{output<- res_occ %>% 
      reframe(occ = n()) %>% 
        mutate(speciesKey = x, .before = occ)}
    
    return(output)}
```


## Aplicar 

Aplicamos la función `occ_explore` a cada `speciesKey` válido, usando `pblapply` para seguimiento de progreso. Luego, consolidamos todos los resultados en un único data frame.

> ⚠️ Esta operación puede demorar varios minutos dependiendo del número de especies y la conexión a GBIF.

```{r}
res_gbif <- pblapply(gbif_keys_all_clean$speciesKey,occ_explore) %>%
  bind_rows() %>% left_join(gbif_keys_all) %>%
  filter(occ>0)


```

## Conteo preeliminar
```{r}
res_gbif %>%
  ggplot(aes(x = occ)) + 
  geom_histogram(binwidth = 10 ) +
  theme_virix() +
  labs(x = 'Número de registros',
       y = 'Especies',
       title = 'Registros por especie de Asteráceas en la SATZ',
       subtitle = 'Conteo preeliminar')+
  coord_cartesian(expand = F)

```


## Resumen de lo encontrado

```{r}
 
n_genus <- res_gbif %>% group_by(genus) %>% tally() %>% nrow()

n_sp <- res_gbif %>% group_by(species) %>% tally() %>% nrow()

n_occ_sp <- res_gbif %>% pull(occ) %>% mean() %>% round(., 0)

data_frame(level = c('Genus', 'Species', 'Mean occ per species'),
           number = c(n_genus, n_sp, n_occ_sp))
           
```

# Descarga de datos

## Se extraen las claves por especie que encontramos (`speciesKey`)

```{r}
keys <- res_gbif %>% 
  pull(speciesKey) 

length(keys)
```

## Aplicar la descarga masiva 

> ⚠️ Esta operación puede demorar varios minutos dependiendo del número de especies y la conexión a GBIF.

```{r}
gbif_download <- occ_download(
    type="and",
    #Taxon Keys
    pred_in("taxonKey", keys),
    # With coordinates and no issues
    pred("hasCoordinate", TRUE),
    pred("hasGeospatialIssue", FALSE),
   #pred_within('geometry', wkt_polygon),
    #Year
    #pred_gte("year", 1950),  
    # Basis of record
    #pred_in("basisOfRecord",'PRESERVED_SPECIMEN'),
    # Only Native species
   pred_or(pred_not(
     pred("establishmentMeans","MANAGED")),
      pred_not(pred_notnull("establishmentMeans"))),
   pred_or(pred_not(pred("establishmentMeans","INTRODUCED")),
           pred_not(pred_notnull("establishmentMeans"))),
   pred_or(pred_not(pred("establishmentMeans","INVASIVE")),
           pred_not(pred_notnull("establishmentMeans"))),
   pred_or(pred_not(pred("establishmentMeans","NATURALISED")),
           pred_not(pred_notnull("establishmentMeans"))),
    # Only records with low uncertanty
    pred_or(pred_lt("coordinateUncertaintyInMeters",1000),
            pred_not(pred_notnull("coordinateUncertaintyInMeters"))),
    format = "SIMPLE_CSV"
    ) 

occ_download_wait(gbif_download)

```


```{r}


gbif_result <-  occ_download_get(key = gbif_download) %>%
  occ_download_import()

```

# Data cleaning
## Remove species with less 

```{r echo=FALSE, results= 'asis'}
paste('The download has', nrow(gbif_result ), 'records', 
      n_distinct(gbif_result$species), 'species,',
      n_distinct(gbif_result$genus), 'genus, from',
      n_distinct(gbif_result$countryCode), 'countries.') %>% cat()
```

First, we clean using `CoordinateCleaner` to remove invalid coordinates, points at sea, at institutions, duplicates, and with equal lat-lon values.

```{r}
gbif_result_clean <- gbif_result %>% 
  select(occurrenceID, speciesKey, order, family, species,
         decimalLatitude, decimalLongitude, establishmentMeans) %>%
    cc_val(lat = 'decimalLatitude', lon = 'decimalLongitude') %>%
    cc_sea(lat = 'decimalLatitude', lon = 'decimalLongitude') %>%
    cc_equ(lat = 'decimalLatitude', lon = 'decimalLongitude') %>%
    cc_inst(lat = 'decimalLatitude', lon = 'decimalLongitude') %>%
  cc_zero(lat = 'decimalLatitude', lon = 'decimalLongitude') %>%
  cc_dupl(lat = 'decimalLatitude', lon = 'decimalLongitude')
```

## Turn into spatial object

Then, the database is turned into an spatial object to count how many points per species are inside the satz.

```{r}
gbif_sf <- gbif_result_clean   %>%
  mutate(lon = decimalLongitude,
         lat = decimalLatitude) %>%
  filter(!establishmentMeans %in% c('Introduced','Uncertain', 'Vagrant', 'NativeReintroduced')) %>% 
  st_as_sf(coords = c('decimalLongitude',
                      'decimalLatitude' ), 
           crs = st_crs(satz_sf)) %>%
  st_join(satz_sf) %>% 
  mutate(in_satz = if_else(is.na(Region), 0, 1)) %>%
  rownames_to_column('ID') %>%
  group_by(species) %>%
  # Add record count
  mutate(n = n_distinct(ID),
            satz = sum(in_satz,na.rm = T),
            perc_zt = satz/n,
            # Calcular los cortes solo una vez fuera del mutate
             endem_class = cut(perc_zt,
                               breaks = c(0,0.05, 0.1,0.5, 0.99 ,1),
                               include.lowest = TRUE,
                               right = FALSE))  


```



## Count species endemic to the satz

```{r}
gbif_sf %>%
  filter(perc_zt > 0.05) %>%
  group_by(species, endem_class) %>%
  reframe(perc_zt = mean(perc_zt)) %>%
  ggplot(aes(x = perc_zt, fill = endem_class)) +
  geom_histogram(binwidth = 0.01) +
  theme_virix() +
  labs(x = 'Porcentaje de Registros en SATZ',
       y = 'Número de especies',
       fill = 'Endemismo',
       title = 'Endemismos de Asteráceas en la SATZ',
       subtitle = 'Especies con <5% de registros en SATZ?')+
  coord_cartesian(expand = F) +
  theme(legend.position = 'right')
```
```{r}
gbif_sf %>%
  group_by(species, endem_class) %>% 
  summarise(perc_zt = mean(perc_zt)) %>%
  ggplot(aes(x = perc_zt, col = perc_zt)) +
  geom_sf(size = 0.1, alpha = 0.1) + 
  facet_wrap(endem_class~.) +
  scale_color_viridis_c() +
  theme_virix() + theme(legend.position = 'none')
```




```{r echo=FALSE,  fig.asp= 0.5, dpi=150}
data('World')

n_occ_sp <- gbif_sf %>% 
  filter(perc_zt >0.05) %>%
  nrow() %>% scales::number()

credits <-paste('The database has',
                n_occ_sp, 'records and',
                scales::number(n_distinct(gbif_sf$species)), 'species.')


tm_shape(World, bbox = st_bbox(gbif_sf)) +
  tm_fill('gray90')+
tm_shape(filter(gbif_sf, perc_zt >0.05)) +
  tm_dots('perc_zt',fill_alpha = 0.2,
          fill.scale = tm_scale_continuous(values = '-viridis'))  +
  tm_title(str_wrap(credits, 35)) + tm_layout(legend.position = c('left','bottom'))
```


# Save everything

## Taxonomy used
```{r}
taxonomy <- st_drop_geometry(gbif_sf) %>% 
  group_by(speciesKey, species, endem_class, perc_zt) %>% 
  tally() %>% 
  inner_join(gbif_keys_all_clean) %>%
  select(-verbatim_name, -verbatim_index, -acceptedUsageKey)

write.csv(taxonomy, 'data/asteraceae_taxonomy.csv')
```


## Final tree
```{r}
# Remove tips with no records 


final_tree <- drop.tip(tree_fam, 
                   tree_fam$tip.label[!tree_fam$tip.label %in% 
taxonomy$label])

final_tree

write.nexus(final_tree, file = 'data/asteraceae_final_tree.nex') 

```


# Save occurrence data 
```{r}
st_drop_geometry(gbif_sf) %>%
  filter(perc_zt >0.05) %>%
  write.csv('data/asteraceae_occurrences.csv', row.names = F)
```

# Plotting

```{r, fig.asp= 1}


tr_dat<- taxonomy %>%
  st_drop_geometry() %>%
  group_by(label, endem_class, perc_zt) %>% 
  tally() %>% na.omit() 

tr_dat


```

```{r, fig.asp= 0.7, fig.width= 12, dpi=600}

ggtree(final_tree, ladderize = T,layout = 'circular', lwd = 0.2) %<+% tr_dat  + 
  geom_tiplab(size = 1 )  + 
  geom_tippoint(aes(col = perc_zt), size = 1) + theme_void() +
  scale_color_viridis_c(direction = -1) +
  labs(color = 'Proporción de\nregistros en SATZ')


```

